【裁判字號】    99,上易,1468
【裁判日期】    990914
【裁判案由】    家暴妨害自由
【裁判全文】
臺灣高等法院刑事判決                99年度上易字第1468號
上  訴  人
即  被  告  丁○○
選任辯護人  余德正律師
上列上訴人因家暴妨害自由案件，不服臺灣板橋地方法院99年度
易字第920號，中華民國99年5月28日第一審判決（起訴案號：臺
灣板橋地方法院檢察署98年度偵字第25129號），提起上訴，本
院判決如下：
    主  文
原判決撤銷。
丁○○犯恐嚇危害安全罪，處有期徒刑貳月，如易科罰金，以新
台幣壹仟元折算壹日。
    事  實
一、丁○○係乙○○配偶葉忠榮之胞兄，黃秋菊係乙○○之母，
    故丁○○與乙○○、黃秋菊間均屬家庭暴力防治法第3 條第
    4 款之家庭成員關係。丁○○於民國98年7 月22日下午3 時
    30分許，陪同葉忠榮至乙○○位在臺北縣三重市○○街89號
    住處拿取個人物品，在該處1樓門前，與乙○○、黃秋菊為
    搬取物品時間等事口角爭執，竟基於恐嚇之犯意，以加害身
    體之事對乙○○及黃秋菊恫稱：要對付你們，讓你們好看，
    沒有辦法在這裡生存下去等語，使乙○○、黃秋菊心生畏懼
    ，致生危害於安全。
二、案經臺北縣政府警察局三重分局報請臺灣板橋地方法院檢察
    署檢察官偵查起訴。
    理  由
一、證據能力說明
(一)按「被告以外之人於審判外之言詞或書面陳述，除法律有規
    定者外，不得作為證據」，刑事訴訟法第159條第1項定有明
    文，此即學理上所稱「傳聞證據排除法則」。依上開法律規
    定，傳聞證據原則上固無證據能力，但如法律別有規定者，
    即例外認有證據能力。經查：辯護人雖主張，證人即告訴人
    乙○○於偵查中所為之陳述未經具結，無證據能力等語。惟
    按刑事訴訟法第158條之3規定：證人、鑑定人依法應具結而
    未具結者，其證言或鑑定意見，不得作為證據。所謂「依法
    應具結而未具結者」，係指檢察官或法官依同法第175條之
    規定，以證人身份傳喚被告以外之人（證人、告發人、告訴
    人、被害人、共犯或共同被告）到庭作證，或雖非以證人身
    份傳喚到庭，而於訊問調查過程中，轉換為證人身分為調查
    時，此時渠等供述之身份為證人，則檢察官、法官自應依同
    法第186條有關具結之規定，命證人供前或供後具結，其陳
    述始符合同法第158條之3之規定，而有證據能力。若檢察官
    非以證人身份傳喚而以共犯、同案被告身份傳喚到庭為訊問
    時，其身份既非證人，即與「依法應具結」之要件不合，縱
    未命其具結，純屬檢察官調查證據職權之適法行使，當無違
    法可言。而前揭不論係本案或他案在檢察官面前作成未經具
    結之陳述筆錄，係屬被告以外之人於偵查中向檢察官所為之
    陳述，本質上屬於傳聞證據，基於保障被告在憲法上之基本
    訴訟權，除該被告以外之人有同法第159條之3各款之情形外
    ，如已經法院傳喚到庭具結而為陳述，並經被告之反對詰問
    ，前揭非以證人身份而在檢察官面前未經具結之陳述筆錄，
    倘合於同法第159條之1第2項或第159條之5之情形，非不得
    為證據，不能因陳述人未經具結，即當然依同法第158條之3
    之規定，排除其證據能力（最高法院99年台上字第1330號判
    決參照）。查證人即告訴人乙○○於偵查中以告訴人之身分
    向檢察官所為陳述之內容，雖未經具結，惟檢察官當時係以
    告訴人身分傳喚而為訊問，其身分既非證人，即與依法應具
    結之要件不合，縱未命其具結，純屬檢察官調查證據職權之
    適法行使，當無違法可言，上開陳述本質上應屬傳聞證據，
    惟辯護人均未釋明其何有上開例外情形，本院並依職權審酌
    上開陳述之外部附隨環境或條件，即其當時陳述時之偵查筆
    錄製作之原因、過程及其功能等加以觀察其信用性，並無顯
    不可信之情況（最高法院96年台上字第3070號判決參照），
    且原審已依法對證人乙○○以證人身分到庭具結而為陳述，
    並經被告及其選任辯護人於原審審理中對之進行交互詰問，
    則前揭非以證人身分而在檢察官面前未經具結之陳述筆錄，
    亦無顯不可信之情況，依前揭最高法院判決意旨，自有證據
    能力。
(二)按被告以外之人於審判外之言詞或書面陳述，除法律有規定
    者外，不得作為證據；又被告以外之人於審判外之陳述，雖
    不符刑事訴訟法第159條之1至第159條之4之規定，而經當事
    人於審判程序同意作為證據，法院審酌該言詞陳述或書面陳
    述作成時之情況，認為適當者，亦得為證據；另當事人、代
    理人或辯護人於法院調查證據時，知有第159條第1項不得為
    證據之情形，而未於言詞辯論終結前聲明異議者，視為有前
    項之同意，刑事訴訟法第159條第1項、第159條之5分別定有
    明文。本院下列所引其餘各項證據之證據能力，包括人證及
    文書證據等，經本院當庭提示，檢察官、被告及其辯護人均
    表示有證據能力（見本院卷第72至73頁、第98至100頁），
    且迄至言詞辯論終結前未再聲明異議。又該等證據，亦無刑
    事訴訟法第159條之4顯有不可信之情況與不得作為證據之情
    形。本院審酌上開證據資料製作時之情況，尚無違法不當及
    證明力明顯過低之瑕疵，亦認為以之作為證據應屬適當，是
    依刑事訴訟法第159條之4、第159條之5規定意旨，均有證據
    能力，合先敘明。
貳、實體部分：
一、訊據被告丁○○固不否認有於上述時、地，陪同葉忠榮至乙○○住處拿取物品之事實，惟矢口否認有何恐嚇乙○○、黃
    秋菊之犯行，辯稱：當天雖有發生執而說話大聲，但無出言
    恐嚇乙○○、黃秋菊云云。經查：
(一)關於被告於上開時、地恐嚇乙○○、黃秋菊之行為，已據告
    訴人乙○○、黃秋菊分別於警偵訊及原審審理中證述無訛。
    證人乙○○於警詢時證稱：98年7月22日15時30分許在三重
    市○○里○○街89號2樓住處遭我大伯丁○○在我住家說話
    恐嚇我和我媽，他說要對付我媽、幹、說他是軍官什麼都不
    怕、要給我媽好看、…等些話（見第25129號偵卷第9頁）；
    嗣於偵查中指稱：因為被告跟葉忠榮約好在98年7月22日下
    午3時30分至4時許前往我上開住處二樓，要拿取東西，他們
    抵達後員警還沒有到達前就在樓下叫囂，恐嚇威脅我，說要
    對付我與我母親，並用言語「幹」辱罵我母親，並且說要對
    付我們，說要讓我們好看，…他們2兄弟當時在我住處門前
    叫囂等語（見同上號偵卷第19頁）；再於原審審理時證稱：
    98年7月22日下午3點半左右，被告有到三重市○○街89號，
    被告說要和我先生到我二樓屋內搬東西。當天下午被告一到
    我的一樓家門口時，被告就開始對著我及我母親辱罵，當時
    我跟我母親站在大門外的騎樓上，我和母親及丁○○及葉忠
    榮面對面隔了大約一個人距離，被告就對我辱罵說，我們去
    申請這張保護令很厲害，「要讓我們好看、要對付我及我的
    母親，且伊是軍官什麼都不怕、要讓我們沒有辦法在那裡生
    存」等語，我們一直有打電話請轄區警察過來，原本我們以
    為他們只是搬東西，警察到的時候，被告還是一直還在辱罵
    ，但是就沒有恐嚇我了。被告一來就辱罵內容：就是我們去
    申請這張保護令，「說我們很厲害可以去申請這張保護令、
    要對付我及我的母親、要讓我們好看、要讓我們沒有辦法在
    那裡生存、要我們試試看」。當天被告有對我及我母親辱罵
    ，是同時發生，當時我跟我母親都在一樓。…（問：你當時
    除了跟警察反應被告要放火燒房子，你是否有跟警察反應，
    在警察來之前，被告有恐嚇的情形？）有。我當時在一樓騎
    樓處，就已經跟警察反應在該處被恐嚇的情形。…而且就是
    當天我跟警察講，就是被告有辱罵、恐嚇的情形，警察當天
    都沒有處理，我才會去警局報案。（問：98年7月22日下午3
    時30分左右，被告在樓下對你所說的這些話，除上所述外，
    還有無其他補充？）就是被告一到場，被告就一直表示他是
    軍官，他一直叫囂並且辱罵我們，當時他是用吼的，音量很
    大等語（見原審卷第44至46頁）。另證人即告訴人黃秋菊於
    偵查時證稱：7月22日有看見被告在我住處出現，被告在我
    家門前大吵大鬧，說要對付我，要讓我在這裡住不下去，讓
    我在鄰居間無法立足，他在我家門前罵我「幹你娘」等語（
    見同上號偵查卷第20頁）；嗣於原審審理時證稱：（問：98
    年7月22日下午3點半左右，丁○○有無到你三重市○○街89
    號住處？）有。被告到場時就打手機跟警察說，要警察在三
    分鐘內到，否則要向高層投訴。被告就跟我說，你這麼能幹
    、這麼厲害，能夠拿到這張保護令，你再給我試試看，我要
    對付你，讓你在這裡沒有辦法生存下去等語。被告說話的時
    候還有用手指著我，被告還說，他是軍官，沒有在怕我。（
    問：那天被告在一樓門外騎樓處，有無對你說要給你好看？
    ）有。（問：本案事發當天聽到被告講前開那些話，會不會
    覺得害怕？）有，我非常害怕，我那陣子還嚇到睡不著。（
    問：在一樓時，被告跟你講這些話，警察來時，你有無跟警
    察講？）有，我有跟警察講說，被告剛剛對我大小聲，事實
    上，警察到場後，被告還在大小聲等語（見原審卷第47至48
    頁）。且證人乙○○、黃秋菊所述被告在一樓住處門外，表
    明其為軍官身份，大聲叫囂出言辱罵、恐嚇之情節，互核又
    大致相符，參以證人陳博宇於偵、審時亦證稱：當天在警察
    到場前，我有聽到吵架聲，是一名男子大聲以國語說我是軍
    官等類似在吵架的話，音量大到連我在5樓都聽得到，（問
    ：你有無聽到有人在樓下講，你給我試試看？）我有聽到，
    是用國語講的，這是在警察來之前聽到，講這句話的人是男
    生，我人剛好在陽台，而且這句話又特別好記等語（見偵續
    卷第6頁、原審卷第48頁反面、第49頁），及證人丙○○於
    本院審理時亦證稱：當天下午在三重市○○路89號1樓前有
    人發生爭吵，爭吵很大聲，隔壁都有聽到等語，足見告訴人
    指訴被告在場有大聲叫囂、辱罵，除表明為軍官身份外，並
    出言恐嚇乙節應非虛妄。
(二)雖證人乙○○於偵查中並未指訴被告於1樓門外處恐嚇時，
    有說「要讓伊與母親黃秋菊在該處無法生存下去」等語；及
    證人黃秋菊於偵查中未提及被告有說「要讓兩人好看」等語
    ，有前述不一致之情形，然觀諸乙○○、黃秋菊於檢察官偵
    訊時，均係針對檢察官詢問「事實經過？」時，就經過情形
    大概陳述，檢察官並未對過程、對話內容等細節再次向證人
    確認或請其鉅細靡遺陳述，也未給與補充、詳細追憶恐嚇內
    容之機會，亦無如審理時詳細詰問被告當日話語之全部內容
    ，加以一般民眾之法律知識並無法精確分辨何種言詞係屬恐
    嚇之範疇，僅就其認為重要部分陳述，陳述時亦非如法官製
    作判決書時務求精準；是以乙○○、黃秋菊於偵查時縱對被
    告恐嚇話語之內容有所遺漏及稍有不明確，亦屬合理，尚難
    逕謂其等所言均屬虛偽。
(三)被告雖矢口否認上情，且證人葉忠榮亦證稱：當日在警察到
    場前，被告並未說要讓乙○○、黃秋菊好看云云（見偵卷第
    32頁）；又證人即當日到場處理之員警甲○○則雖證稱：處
    理本案過中，告訴人沒有表示男方出言恐嚇云云（見本院卷
    第96頁反面），然被告確有為前開恐嚇乙○○、黃秋菊之事
    實，業如前述認定，且告訴人乙○○、黃秋菊與被告有姻親
    關係，在本案發生前又無仇怨，被告當日僅係陪同其胞弟前
    往搬運物品，又非保護令之相對人，衡情並無一致設詞誣攀
    被告之動機；且被告與告訴人吵架音量之巨大，亦經證人陳
    博宇、丙○○證述如前，顯非證人葉忠榮所謂「當天被告只
    是陪我去搬東西而已」之情，足見葉忠榮係因身為被告胞弟
    ，又對於被告因陪同自己取物才發生本案有所愧疚，致證言
    對被告多所迴護而與事實相違，所證自無從採信。至於員警
    甲○○證述部分，因其事後業已於本院審理時表示，當天情
    況現在已經記不起來（見本院卷第97頁），且其係被告於一
    樓門外之恐嚇行為完成後始到場，上開證述是否確與事實相
    符，亦堪質疑，亦難採為被告有利之證據。
(四)綜上所述，被告前開所辯，均無從建立合理懷疑而推翻前揭
    積極證據。本案事證明確，被告犯行洵堪認定，應依法論科
    。
二、按家庭暴力者，謂家庭成員間實施身體或精神上不法侵害之
    行為；又家庭暴力罪者，謂家庭成員間故意實施家庭暴力行
    為而成立其他法律所規定之犯罪，家庭暴力防治法第2 條第
    1 項、第2 項分別定有明文。本案被告與告訴人乙○○、黃
    秋菊均為姻親關係，彼此間皆屬家庭暴力防治法第3 條第4
    款規定之家庭成員，故被告恐嚇乙○○、黃秋菊之所為，已
    屬家庭成員間實施精神不法侵害行為，即為家庭暴力防治法
    第2 條第1 項所稱之家庭暴力，且構成刑法上之罪，惟因家
    庭暴力防治法並無罰則之規定，而應依刑法之規定予以論罪
    科刑。是核被告所為，係犯刑法第305 條之恐嚇危害安全罪
    。被告以一恐嚇行為，同時恐嚇乙○○、黃秋菊二人，觸犯
    構成要件相同之罪名，為同種想像競合犯，應依刑法第55條
    規定，從一重恐嚇危害安全罪處斷。再者，被告於乙○○住
    處1樓門外為恐嚇行為時，並有稱「要讓你們沒辦法在這裡
    生存下去」等語，業如前述，此與前開已起訴部分有單純一
    罪之關係，應為起訴效力所及，本院基於裁判不可分之原則
    ，自得併予審理。
三、原審據以論科，固非無見，惟查被告並未於上開臺北縣三重
    市○○街89號2樓，恐嚇告訴人乙○○、黃秋菊之犯行（見
    後述理由），原審遽為被告此部分有罪之判決，自有未洽。
    被告提起上訴，否認犯行，固無理由，惟原判決既有上開可
    議之處，自應由本院予以撤銷改判。爰審酌被告罔顧親戚情
    誼，復不思尊重他人，並循理性方式、合法途徑解決問題，
    僅因細故即挑釁恐嚇他人，導致告訴人畏懼害怕，危害社會
    治安及民眾生活安全，又尚未與告訴人和解或賠償其損失，
    然並無前科，素行良好，係因一時衝動致犯本案，惡性尚非
    重大，及其犯罪手段、目的、智識程度等一切情狀，量處有
    期徒刑二月，並諭知易科罰金之折算標準，以資儆懲。
四、公訴意旨另以：被告丁○○於民國98年7月22日下午3時30分
    許，在臺北縣三重市○○街89號2樓客廳處，以加害生命、
    身體、財產之事對乙○○及黃秋菊恫稱：要放火燒房子等語
    ，恐嚇2人，造成其等心生畏懼，致生危害於安全。因認被
    告此等部分亦涉有刑法第305條之恐嚇罪嫌云云。公訴人認
    被告丁○○涉有上開恐嚇罪嫌，無非係以告訴人乙○○、黃
    秋菊之證述為其主要論據。訊據被告堅決否認有此部分犯行
    ，經查：
(一)被告並無於上開時地出言恐嚇告訴人「要放火燒房子」乙節
    ，業據證人即當日到場處理之員警曾奕彰、甲○○於偵查中
    證述明確（見偵查卷第21頁），證人曾奕彰證稱：我們協同
    當事人前往二樓搬取物品，由於我們還在值勤，對講機一直
    傳出聲響，隱約有聽到現場某位男士說現場大型家具今天沒
    辦法搬走，那如果你們要怎麼處理要丟掉或燒掉都隨便你們
    ，沒有聽到要放火燒被害人等語。證人甲○○證稱：我們上
    去後，就站在客廳進門門口處，就看到葉忠榮在搬東西，丁○○在陽台等葉忠榮收好東西，我不知道何人在現場有說沙
    發今天搬不走，就說丟掉或燒掉都可以，沒有聽到要放火燒
    被害人等語。此與被告於警偵訊、原審及本院審理時辯稱：
    我當時是說這些東西都不要，還不如丟到垃圾桶燒掉等情相
    符。衡以證人曾奕彰、甲○○與被告、告訴人原本並不認識
    彼此間自無恩怨嫌隙，且係接獲通報到場處理糾紛之員警，
    立場本較為公正客觀，若非親自見聞前揭事項，斷無甘冒偽
    證重典，特意設詞迴護被告之理。再者，縱認證人曾奕彰、
    甲○○於本案處理過程中有與被告閒聊之情，本件既查無任
    何證據足資證明證人有何捏造事實虛偽證述之不法情事，且
    所為證言又與證人葉忠榮、被告證述、供述之情無悖，足認
    證人曾奕彰、甲○○所為之前開證述應非子虛，自可採信。
(二)又查，證人即告訴人乙○○、黃秋菊雖指訴被告有恐嚇要放
    火燒房子。惟按告訴人之告訴，係以使被告受刑事訴追為目
    的，關於被告行為動機、手段及結果等之細節方面，告訴人
    之指陳，難免故予誇大，是其陳述是否與事實相符，仍應調
    查其他證據以資審認。原審經詰問證人乙○○、黃秋菊被告
    恐嚇之過程，證人乙○○證稱：他們在拿東西同時，被告就
    在二樓客廳說要放火燒掉房子，當時我母親也在樓上二樓，
    當時警察也在場，被告說要放火燒房子的音量很大，應該是
    用吼的，大概隔了十分鐘，被告才有提到大型家具要如何處
    理，你們要如何都可以，要燒掉或是丟掉都可以，那時是用
    講的，已經不是用吼的等語（見原審卷第6至7頁）；證人黃
    秋菊證稱：要去二樓時時候，二位警察也在場，我後來聽到
    二樓有人大小聲、有吼叫聲，我才上去二樓，我剛上去不久
    就聽到丁○○說要放火燒房子，被告是很大聲講，沒有用尖
    叫，（問：當天被告和葉忠榮有無講，大型家具如果無法搬
    走，你們要丟掉或放火燒掉隨便你們？）我沒有聽到等語，
    彼等對於被告在場究竟有無表示「大型家具如果無法搬走，
    你們要丟掉或放火燒掉隨便你們」乙節，證述並不一致，且
    倘若告訴人所述被告是以吼叫方式出言恐嚇為真，在場處理
    之員警殊無可能僅聽聞被告陳述「大型家具沒辦法搬走，要
    丟掉或燒掉都隨便你們」，竟完全未有聽聞被告陳述「放火
    燒掉房子」等語，足見告訴人前開證詞，實與常情未合，且
    與員警證述情節相違，其可信度及證明力明顯過低，尚難採
    信。
(三)綜上所述，檢察官所舉證據尚無從證明被告涉有公訴意旨所
    指之此部分恐嚇犯行，此外，本院復查無其他積極證據足資
    證明被告有此部分恐嚇犯行，揆諸前揭說明，自屬不能證明
    被告犯罪。惟公訴意旨既認此部分與上揭論罪之恐嚇犯行部
    分具有接續犯一罪關係，爰不另為無罪之諭知，附此敘明。
據上論斷，應依刑事訴訟法第369條第1項前段、第364條、第299
條第1項前段，刑法第305條、第55條、第41條第1項前段，刑法
施行法第1條之1，判決如主文。
本案經檢察官侯千姬到庭執行職務。
中    華    民    國    99    年    9     月    14    日
                  刑事第十八庭審判長法  官  吳鴻章
                                    法  官  曾淑華
                                    法  官  汪梅芬
以上正本證明與原本無異。
不得上訴。
                                    書記官  劉寶鈴
中    華    民    國    99    年    9     月    14    日

司法院資訊處製作；財團法人民間司法改革基金會備份。
